【裁判字號】    98,上易,2305
【裁判日期】    981113
【裁判案由】    重利
【裁判全文】
臺灣高等法院刑事判決                98年度上易字第2305號
上  訴  人  臺灣臺北地方法院檢察署檢察官
被      告  乙○○
上列上訴人因被告重利案件，不服臺灣臺北地方法院98年度易字
第142號，中華民國98年7月31日第一審判決（起訴案號：97年度
偵字第17920號），提起上訴，本院判決如下：
    主  文
原判決撤銷。
乙○○連續乘他人急迫貸以金錢，而取得與原本顯不相當之重利
，處有期徒刑肆月，如易科罰金，以銀元佰元即新臺幣玖佰元
折算壹日，減為有期徒刑貳月，如易科罰金，以銀元佰元即新
臺幣玖佰元折算壹日；又乘他人急迫貸以金錢，而取得與原本顯
不相當之重利，處拘役拾日，如易科罰金，以新臺幣壹仟元折
算壹日，減為拘役拾伍日，如易科罰金，以新臺幣壹仟元折算壹
日。
    事  實
一、乙○○基於概括之犯意，自民國95年1月25日起至同年5月24
    日止，乘甲○○急需資金之際，於附表一所示時間以匯款方
    式貸與甲○○如附表一所示款項，復於附表一所示時間兌現
    甲○○於借款時所開立之支票（金額含本金及利息），取得
    甲○○返還之本息（經計算年利率為百分之360至1800 不等
    ），而收取遠高於法定利率百分之20，與原本顯不相當之重
    利。
二、乙○○復於95年8 月28日，乘甲○○急需資金之際，以匯款
    至甲○○第一商業銀行帳戶之方式貸與50萬元，於95年9月1
    1 日兌現甲○○於借款時所開立之支票，取得甲○○返還之
    70 萬元（含本金與利息，經計算年利率為百分之480），而
    收取遠高於法定利率百分之20，與原本顯不相當之重利。
三、案經甲○○訴由臺灣臺北地方法院檢察署檢察官偵查起訴。
    理  由
一、按被告以外之人於審判外之言詞或書面陳述，除法律有規定
    者外，不得作為證據；又被告以外之人於審判外之陳述，雖
    不符合同法第159條之1至第159條之4之規定，但經當事人於
    審判程序同意作為證據，法院審酌該言詞陳述或書面陳述作
    成時之情況，認為適當者，亦得為證據，刑事訴訟法第 159
    條第1項及第159條之5 分別定有明文。本判決下列所引之各
    該被告以外之人於審判外之陳述（包含書面陳述），雖屬傳
    聞證據，惟當事人於本院行準備程序時表示同意作為證據，
    本院審酌上開證據資料製作時之情況，尚無違法不當及證明
    力明顯過低之瑕疵，亦認為以之作為證據應屬適當，刑事訴
    訟法第159條之5規定，自均有證據能力。
二、訊據被告乙○○堅決否認有何重利犯行，辯稱：其係與被告
    合夥投資不動產，並非貸款等語。惟查：
(一)被告於附表一、二所示時間將如附表一、二所示款項，匯款
    與告訴人，復於附表一、二所示時間兌現告訴人開立如附表
    一、二所示金額之支票等情，業據被告坦白承認，核與證人
    即告訴人甲○○證述相符，並有被告匯給告訴人所經營之吉
    優國際有限公司之匯款申請書、被告95借貸吉優國際有限公
    司概況表、萬泰銀行東台北分行銀行存摺、第一銀行支票存
    款對帳單、中國信託商業銀行板和簡易型分行支票存提紀錄
    查詢、花蓮區中小企業銀行支票存款存提紀錄查詢單、告訴
    人所簽發支票（均影本）附卷可稽。
(二)被告雖否認係因借貸而為前開資金往來，然證人即告訴人甲
    ○○於原審明確證稱：前開資金往來是借貸並非投資，借款
    之起迄時間如起訴書所載（即附表一、二），被告每次均將
    借款匯至其帳戶，其以開票方式支付借貸本息；其因為與施
    志賢共同投資美容業，95年初施志賢抽銀根，所以把錢還給
    施志賢，借款是為了要過票等語（見原審卷第125 頁）。而
    觀諸附表一、二所示95年間告訴人與被告間資金往來情形，
    被告匯款日與告訴人簽發之支票發票日，其間隔之日數為 1
    天至37天之間不等，徵諸常情，不動產之投資屬中長期之投
    資標的，換言之，其獲利當非短短數十天甚至一天內即可獲
    利了結，被告辯稱係不動產投資，實有可疑。雖被告於原審
    時曾提出告訴人於94、95年間投資不動產狀況明細表及對應
    之土地登記謄本（見原審卷第40至106 頁），藉以證明告訴
    人有利用人頭承作不動產投資之事實。惟證人即告訴人甲○
    ○於原審審理時復證稱：該明細表編號1、3、4、5、6等5間
    是其與代書江沛蓉合作的投資不動產標的，但這5 間不動產
    過戶給合作對象後，都沒有再轉售出去，因為已經套牢了，
    其中有2間的貸款是其在付等語（見原審卷第128、129 頁背
    面）；且該不動產中僅1戶係95年1月12日登記買賣，其餘10
    戶均於94年間登記買賣，與本件被告資金往來之時間並不相
    符；被告亦未能舉證其與告訴人於附表一、二所載期間動輒
    百萬以上資金往來及附表中匯款與支票所載金額之差額究係
    為投資何不動產之獲利，自難為有利於被告之認定。
(三)又被告辯稱：告訴人另案對施志賢、李光彩所提重利告訴，
    經臺灣士林地方法院檢察署檢察官以97年度偵字第10622 號
    、98年度偵續字第22號為不起訴處分，經臺灣高等法院檢察
    署以98年度上聲議字第6128號駁回再議確定，足認告訴人以
    投資不動產之方式，產生此種資金往來之糾紛等語。查證人
    施志賢於原審審理時固證稱：告訴人有帶其去看房子，告訴
    人說投資她就給投資報酬，告訴人說要辦理銀行過戶，有很
    多人頭及房子，大約一個月時間，說其如不放心，會把本金
    及利潤一起開票給他等語（見原審卷第132 頁）；另證人李
    清河於原審審理時亦證稱：當初其係幫告訴人修電腦認識，
    告訴人看其老實，要其當人頭，其沒有投資，也沒有付錢，
    其只是提供人頭，只有出名及去辦對保簽名而已，告訴人要
    介紹生意給他做，在該筆不動產上其沒有任何的利潤。其有
    對保，該房子在告訴人停繳貸款後，其沒有再繳貸款，房子
    就被法拍了，其並非吉優公司員工，卻收到不實之薪資扣繳
    憑單，其已對告訴人提出偽造文書告訴等語（見原審第130-
    131 頁）。然查告訴人於原審審理時即自承與施志賢共同投
    資美容業；且施志賢與告訴人間資金往來情形亦與被告與告
    訴人間資金往來之情形不同，是縱使認為告訴人有為不動產
    投資，施志賢有參與告訴人所為之不動產投資，亦無法證明
    被告間資金往來係投資關係。
(四)被告復辯稱：被告與告訴人間資金往來之情形，與一般社會
    上消費借貸之資金往來情形截然不同，依雙方歷次金錢往來
    金額多為上百萬元之龐大數目，衡情會書立書面契約以求明
    確約定還款期限及借款利息，並由告訴人提供人保或物保，
    以兼顧雙方日後權益等語。惟查證人即告訴人甲○○於原審
    審理時已明確證稱：每次都是開票支付借貸的本息，都是先
    開票被告再付款，開票票面金額都是由被告決定（見原審卷
    第125頁）；參以附表一編號5、7 告訴人所簽發之支票，支
    票號碼分別為WA0000000、WA00000000、WA00000000、WA000
    0000、W A0000000，支票號碼連續，亦足證明告訴人所指被
    告匯款時即簽發支票之事屬實。足見雙方就借款之還款期限
    及借款利息以簽發支票之方式達成合意，且以匯款方式作為
    借款之證明，以支票擔保告訴人如期返還本息，而與消費借
    貸之常情並無違背。至於被告辯稱被告並未預扣利息，每筆
    之利息與借款天數並無一定等語。然被告自承與告訴人二十
    幾年之朋友；民間借貸之借款方式、利息之計算及交付並無
    一定之標準可循，借貸雙方往往依據資金需求者之急迫性、
    借貸之風險性、借貸雙方之交情及信任程度而有不同之約定
    ，要難以此認告訴人之證詞不可採信。
(五)另被告辯稱：告訴人並非刑法第344 條所指之為急迫、輕率
    、無經驗之人，其亦不知告訴人急需資金等語。查告訴人經
    營吉優國際有限公司多年，從事美容化妝品、保養品、SPA
    等業務，另經營會計師事務所及投資不動產業務等情，業據
    證人即告訴人甲○○於原審審理時證述在卷，故其並非輕率
    、無經驗之人，固可認定。惟證人即告訴人甲○○於原審證
    稱：其因為與施志賢共同投資美容業，95年初施志賢抽銀根
    ，所以把錢還給施志賢，借款是為了要過票；95間依其信用
    無法向銀行貸款；95年間沒有調度資金的地方，被告說她有
    可以調度資金的地方等語（見原審卷第125-126 頁）；參以
    告訴人於附表一編號6、8所示時間向被告借款，被告將款項
    匯入被告第一銀行帳戶後，隨即遭銀行扣款給付票款，而該
    筆票款正分別係被告於附表一編號5 向被告借款交付告訴人
    之支票，有告訴人第一銀行支票存款對帳單影本附卷可稽（
    見97年度他字第5798 號卷第7頁），足證告訴人證述其借款
    當時急需資金周轉等語，應可採信。告訴人當時處於急迫之
    狀態，亦為被告所明知，被告上開所辯，並不足採。
(六)被告借給告訴人如附表一、二所示之款項，依告訴人返還之
    本息計算，年利率為百分之360至1800 不等，其利率遠高於
    年利率百分之20之法定利率，自係收取與原本顯不相當之重
    利。
(七)綜上，被告所辯均不足採，其趁告訴人經營業務財務吃緊，
    亟需資金周轉之急迫狀態，基於牟取重利之犯意，貸予金錢
    ，，而取得與原本顯不相當之重利，事證已臻明確，被告犯
    行堪以認定。
三、按被告於附表一所示之行為後，94年2月2日修正公布之刑法
    ，已自95年7月1日起施行，另刑法施行法亦於95年6 月14日
    增訂該法第1條之1規定，並自95年7月1日施行。其中修正後
    刑法第2 條之規定，係關於新舊法比較適用之準據法，其本
    身無關行為可罰性要件之變更，故於95年7月1日刑法修正施
    行後，如有涉及比較新舊法之問題，即應逕依修正後刑法第
    2 條第1項規定，為「從舊從輕」之比較（最高法院95 年度
    第8次刑事庭會議決議意旨參照）。經查：
  (一)被告行為後，刑法第56條連續犯之規定，業於94年2月2日修
    正公布刪除，並於95年7月1日施行，則被告於附表一之前揭
    犯行，因行為後新法業已刪除連續犯之規定，此刪除雖非屬
    犯罪構成要件之變更，但顯已影響行為人刑罰之法律效果，
    自屬法律有變更，而依新刑法既已刪除連續犯之規定，被告
    所犯上述數行為，應依數罪併罰之規定分論併罰，比較新、
    舊法結果，以行為時法律即修正前刑法論以連續犯以一罪論
    ，較有利於被告，應適用舊法。
  (二)按刑法第344 條之重利罪法定刑為罰金刑部分，依修正後刑
    法施行法增訂第1條之1規定：「中華民國94年1月7日刑法修
    正施行後，刑法分則編所定罰金之貨幣單位為新臺幣。94年
    1月7日刑法修正時，刑法分則編未修正之條文定有罰金者，
    自94年1月7日刑法修正施行後，就其所定數額提高為30倍。
    但72年6 月26日至94年1月7日新增或修正之條文，就其所定
    數額提高為3倍」；另刑法第33條第5款修正為：「主刑之種
    類如下：五、罰金：新臺幣1千元以上，以百元計算之。」
    ，而刑法第342條第1 項非自72年6月26日至94年1月7日新增
    或修正之條文，於95年7月1日即94年1月7日刑法修正施行後
    ，固應依刑法施行法第1之1條規定，改以新臺幣計算罰金數
    額，且提高罰金數額至30倍，所得科處之罰金刑最高為新臺
    幣3萬元、最低為新臺幣1千元。然依被告行為時之刑罰法律
    ，即罰金罰鍰提高標準條例第1 條前段規定之提高倍數十倍
    及刑法第33條第5款規定之罰金最低額1元計算，該罪之罰金
    刑最高為銀元1千元，最低額為銀元1元，經依現行法規所定
    貨幣單位折算新臺幣條例予以折算後，最高額雖與新法同為
    新臺幣3萬元，然最低額僅為新臺幣3元。是以被告行為後，
    刑法分則編所定罰金刑之提高倍數，與行為時法律即罰金罰
    鍰提高標準條例第1 條前段比較結果，並無有利於被告，自
    應適用行為時罰金罰鍰提高標準條例第1條前段之規定。
  (三)被告行為時刑法第41條第1項前段規定：「犯最重本刑為5年
    以下有期徒刑以下之刑之罪，而受6 個月以下有期徒刑或拘
    役之宣告，因身體、教育、職業、家庭之關係或其他正當事
    由，執行顯有困難者，得以1元以上3元以下折算一日，易科
    罰金。」，又被告行為時易科罰金之折算標準，依修正前罰
    金罰鍰提高標準條例第2 條前段（現已刪除）規定，係就原
    定數額提高為以1百倍折算1日，則被告行為時之易科罰金折
    算標準，係以銀元3百元折算1日，經折算為新臺幣後，應以
    新臺幣9百元折算為1日。惟95年7月1日施行之刑法第41 條
    第1項前段規定：「犯最重本刑為5年以下有期徒刑以下之刑
    之罪，而受6 個月以下有期徒刑或拘役之宣告者，得以新臺
    幣1千元、2千元或3千元折算1日，易科罰金。」，比較修正
    前後之易科罰金折算標準，以95年7月1日修正公布施行前之
    規定，較有利於被告，應依刑法第2條第1項前段，適用修正
    前刑法第41條第1項前段規定，定其折算標準。
四、核被告所為，均係犯刑法第344 條之乘他人急迫貸以金錢，
    而取得與原本顯不相當之重利罪。被告如附表一所示之先後
    多次犯行，係95年1月至同年5月間之行為，時間緊接，手段
    相若，犯罪構成要件相同，顯係基於概括犯意反覆為之，應
    依修正前刑法第56條連續犯之規定，論以一罪，並加重其刑
    。被告所犯上開連續重利犯行與如附表二所示之重利犯行，
    犯意各別，行為互殊，應分論併罰。
五、原審未為詳究，遽為被告無罪之判決，尚有未洽。檢察官上
    訴指摘原判決不當，為有理由，應由本院將原判決撤銷，依
    法改判。爰審酌被告之品行、智識程度、犯罪之動機、目的
    、手段、以及利用他人急迫之際，貪圖不法利益，以高利貸
    放他人，非無惡性，及犯罪後否認犯行之態度，就其所犯二
    罪分別量處如主文第2 項所示之刑，並就修正前後刑法第41
    條第1 項前段之規定，分別諭知易科罰金之折算標準。末查
    本件被告之犯罪時間，係在96年4 月24日以前，所犯罪名與
    宣告刑，合於中華民國九十六年罪犯減刑條例所定之減刑要
    件，且無不得減刑之情事存在，依該條例第7條、第2 條第1
    項第3 款規定，應減其刑二分之一，爰依上開規定，於主文
    減其宣告刑，並依同條例第9 條規定，諭知易科罰金之折算
    標準。
據上論斷，應依刑事訴訟法第369條第1項前段、第364條、第299
條第1項前段，刑法第2 條第1項前段、第344條、第41條第1項前
段，修正前刑法56條、第41 條第1項前段，刑法施行法第1條之1
第1項、第2 項前段，罰金罰鍰提高標準條例第1條前段、修正前
罰金罰鍰提高標準條例第2 條，現行法規所定貨幣單位折算新臺
幣條例第2條，中華民國九十六年罪犯減刑條例第2條第1項第3款
、第7條、第9條，判決如主文。
本院經檢察官吳茂松到庭執行職務。
中    華    民    國    98    年    11    月    13    日
                  刑事第五庭  審判長 法  官  高明哲
                                     法  官  高玉舜
                                     法  官  劉秉鑫
以上正本證明與原本無異。
不得上訴。
                                     書記官  蔡宜蓁
中    華    民    國    98    年    11    月    17    日
附錄本案論罪科刑法條全文：
中華民國刑法第344條（重利罪）
乘他人急迫、輕率或無經驗貸以金錢或其他物品，而取得與原本
顯不相當之重利者，處1年以下有期徒刑、拘役或科或併科1千元
以下罰金。
附表一：
┌──┬────┬──────┬────┬────┬───┐
│編號│借款時間│借款金額    │還款金額│還款時間│年息  │
├──┼────┼──────┼────┼────┼───┤
│1   │95.1.25 │電匯萬泰銀行│55萬元  │95.1.26 │1800﹪│
├──┼────┼──────┼────┼────┼───┤
│2   │95.2.21 │電匯萬泰銀行│125萬元 │95.3.15 │ 360﹪│
│    │        │100萬元     │        │        │      │
├──┼────┼──────┼────┼────┼───┤
│3   │95.3.20 │電匯萬泰銀行│130萬元 │95.4.20 │ 360﹪│
│    │        │100萬元     │        │        │      │
├──┼────┼──────┼────┼────┼───┤
│4   │95.3.21 │電匯萬泰銀行│130萬元 │95.4.20 │ 360﹪│
│    │        │100萬元     │        │        │      │
├──┼────┼──────┼────┼────┼───┤
│5   │95.4.21 │電匯萬泰銀行│65萬元  │95.4.30 │1440﹪│
│    │        │250萬元     ├────┼────┼───┤
│    │        │            │125萬元 │95.5.8  │ 612﹪│
│    │        │            ├────┼────┼───┤
│    │        │            │140萬元 │95.5.23 │ 480﹪│
├──┼────┼──────┼────┼────┼───┤
│6   │95.5.8  │電匯第一銀行│130萬元 │95.5.18 │1080﹪│
│    │        │100 萬元    │        │        │      │
├──┼────┼──────┼────┼────┼───┤
│7   │95.5.11 │電匯花蓮企銀│45萬元  │95.6.12 │ 540﹪│
│    │        │100萬元     ├────┼────┤      │
│    │        │            │110萬元 │95.6.16 │      │
├──┼────┼──────┼────┼────┼───┤
│8   │95.5.23 │電匯第一銀行│145萬元 │96.6.30 │ 440﹪│
│    │        │100 萬元    │        │        │      │
├──┼────┼──────┼────┼────┼───┤
│9   │95.5.24 │電匯萬泰銀行│140萬元 │95.6.23 │ 480﹪│
│    │        │100 萬元    │        │        │      │
└──┴────┴──────┴────┴────┴───┘
附表二：
┌──┬────┬──────┬────┬────┬───┐
│編號│借款時間│借款金額    │甲○○  │還款時間│年息  │
│    │        │            │還款金額│        │      │
├──┼────┼──────┼────┼────┼───┤
│1   │95.8.28 │電匯第一銀行│70萬元  │95.9.11 │ 480﹪│
│    │        │50萬元      │        │        │      │
└──┴────┴──────┴────┴────┴───┘


司法院資訊處製作；財團法人民間司法改革基金會備份。
